【裁判字號】    91,簡上,503
【裁判日期】    920117
【裁判案由】    給付票款
【裁判全文】
臺灣臺中地方法院民事判決  九十一年度簡上字五○三號
    上  訴  人  陳美米
    被  上訴人  甲○○
    訴訟代理人  蔡定生律師
右當事人間請求給付票款事件，上訴人對於本院豐原簡易庭中華民國九十一年九月十八日九
十一年度豐簡字第四○六號第一審判決提起上訴，本院判決如左：
    主      文
上訴駁回。
第二審訴訟費用由上訴人負擔。
    事      實
甲、上訴人方面：
一、聲明：求為判決：(一)原判決廢棄。(二)駁回被上訴人在第一審簡易之訴。
二、陳述：除與原判決記載相同者，茲引用之外，補稱：
（一）被上訴人於民國八十九年十一月間所交付上訴人之新台幣（下同）三十萬元，係被上
      訴人委託上訴人轉交予被上訴人之妹楊麗君之借款，上訴人並已於同年月十五日將該
      筆三十萬元款項匯款至楊麗君之夫吳金河帳戶內，上訴人確未向被上訴人借款。
（二）系爭支票係被上訴人於九十年七月六日至上訴人所經營之麵包店大肆吵鬧，表示訴外
      人楊麗君在南部倒債甚多，且楊麗君全家均住在上訴人家中，並在上訴人之工廠工作
      ，要求上訴人簽發支票，否則被上訴人夫妻將因而吵架至離婚等語，上訴人之夫即被
      上訴人之弟楊惠同因而要上訴人簽發系爭支票，但表示發票日期須延後填具，俟吳金
      河轉賣予上訴人之ＣＮＣ自動磨鋸機二台（下稱系爭機器）變賣後方給付系爭支票票
      款，被上訴人亦同意上開條件，上訴人因此簽發系爭華南商業銀行豐原分行擔任付款
      人，支票號碼為ＦＣ0000000號、票載發票日為九十一年三月十三日、票面金
      額三十萬元之支票並交付被上訴人，兩造間就系爭支票並無基礎之法律關係，且被上
      訴人取得系爭支票顯係基於惡意及不正之方法，被上訴人自不得主張票據上權利。
（三）又系爭機器原係訴外人楊麗君於八十九年間向中租迪和股份有限公司（下稱中租公司
      ）以附條件買賣方式購買，嗣後楊麗君因無力償還貨款，請求上訴人代為償還所欠貨
      款後將系爭機器轉讓予上訴人，並同意辦理附條件買賣登記。惟楊麗君於上訴人代為
      清償所欠貨款後，拒不辦理附條件買賣登記，然系爭機器確係上訴人向訴外人楊麗君
      購買，且並不違反動產物權讓與之生效要件，上訴人已取得系爭機器所有權，自得以
      系爭機器向被上訴人主張抵銷。
乙、被上訴人方面：
一、聲明：求為判決如主文第一項所示。
二、陳述：除與原判決記載相同者，茲引用之外，補稱：
（一）系爭支票確係上訴人向被上訴人借款所簽發，被上訴人所交付予上訴人之三十萬元即
      為系爭支票擔保之借款，並非上訴人所稱欲轉交訴外人楊麗君之款項。
（二）又本件被上訴人並未對上訴人負有債務，縱上訴人與訴外人吳金河、楊麗君間就系爭
      機器之債權存在，亦與被上訴人無關，且不符合民法關於抵銷之要件。
    理      由
一、本件被上訴人起訴主張：被上訴人執有上訴人陳美米簽發票面金額為三十萬元之系爭支
    票一紙，詎被上訴人於九十一年三月十三日向付款人為付款之提示竟遭退票，被上訴人
    屢次催討，上訴人均置之不理，為此依票據之法律關係提起本訴，請求判決如聲明所示
    。又系爭支票是被上訴人在八十八年八月二十日借款給上訴人，上訴人才開給被上訴人
    的。而被上訴人查封的機器是訴外人吳金河所有，不是上訴人所有，系爭三十萬元票款
    與機器無關等語。上訴人則以：系爭支票係因被上訴人一直到上訴人店裡亂，上訴人才
    開給原告，上訴人曾告知被上訴人等機器變賣後錢才給被上訴人。而被上訴人聲請假扣
    押的系爭機器是吳金河交付給上訴人，且該機器留在上訴人處辦理動產擔保的塗銷及設
    定，可證明機器係上訴人所有。被上訴人將系爭機器假扣押，故上訴人主張與票款抵銷
    等語，以為置辯。
二、按票據行為，為不要因行為，執票人不負證明關於給付之原因之責任，如票據債務人主
    張執票人取得票據出於惡意或詐欺時，則應由該債務人負舉證之責。最高法院著有六十
    四年臺上字第一五四○號判例意旨可資參照。又按稱保證者，謂當事人約定，一方於他
    方之債務人不履行債務時，由其代負履行責任之契約。民法第七百三十九條亦定有明文
    。本件被上訴人主張持有上訴人所簽發之系爭支票未獲清償，已據被上訴人提出支票及
    退票理由單各一份附卷為證，且為上訴人所不爭執，自堪信為真實。本件上訴人雖辯稱
    被上訴人所交付予上訴人之三十萬元，係訴外人楊麗君向被上訴人所借，其僅受被上訴
    人委託代轉交款項，至於系爭支票係因被上訴人至上訴人工作處所之麵包店吵鬧，表示
    上訴人如不簽發，被上訴人先生將會與被上訴人吵架離婚，上訴人方依被上訴人之弟即
    上訴人之先生楊惠同指示簽發系爭支票，並且於當時即表明須待系爭機器賣出後再清償
    系爭支票票款，被上訴人係惡意且為不正方法取得系爭支票等語。惟查，上訴人並未能
    提出證據證明該三十萬元係訴外人楊麗君向被上訴人所借，況縱上訴人所稱該三十萬元
    為楊麗君向被上訴人所借，係因被上訴人至上訴人工作地點表示要取得上訴人為發票人
    名義之支票，否則將會家庭失和等語，方簽發系爭支票交付予被上訴人等情屬實，揭諸
    上開民法第七百三十九條規定，上訴人所簽發系爭支票之性質上即屬作為保證清償楊麗
    君借款之用，其基礎法律關亦應屬保證關係；又上訴人自承被上訴人至其工作地點僅係
    吵鬧表示上訴人如不簽發支票，被上訴人家庭將因此失和等語（見本院卷九十二年一月
    三日言詞辯論筆錄），足證被上訴人並未詐欺上訴人或對上訴人之人身或財產為任何現
    在或將來之危害通知之脅迫行為，以使上訴人簽發交付被上訴人系爭支票，尚不得因被
    上訴人上開表示即謂被上訴人有何詐欺或脅迫之惡意情形。此外，上訴人復未能提出其
    他證據證明被上訴人取得系爭支票有何惡意或重大過失，且上訴人亦未能證明被上訴人
    同意待系爭機器賣出後方清償系爭支票票款，揭諸前開判例意旨，上訴人所辯即屬無據
    ，不足憑採。
三、次按二人互負債務，而其給付種類相同，並均屆清償期者，各得以其債務，與他方之債
    務，互為抵銷。但依債之性質不能抵銷或依當事人之特約不得抵銷者，不在此限。民法
    第三百三十四條第一項定有明文。又債務之抵銷，以雙方當事人互負債務為必須具備之
    要件，若一方並未對他方負有債務，則根本上即無抵銷之可言。再者，民法第三百三十
    四條所稱之抵銷，係以二人互負債務，而其給付種類相同並均屆清償期者為要件，故得
    供債務人抵銷之債權，須為對於自己債權人之債權，而不得以對於他人之債權，對於債
    權人為抵銷。最高法院分別著有十八年上字第一七○九號、四十九年臺上字第一二五號
    判例可資參照。本件上訴人雖主張系爭機器為訴外人楊麗君、吳金河夫妻售予上訴人，
    並以之與被上訴人系爭支票票款債權抵銷等語，惟自承被上訴人並未對上訴人負有債務
    （見本院九十一年十二月五日準備程序筆錄）。惟被上訴人否認系爭機器為上訴人所有
    ，上訴人並未能舉證證明其已取得系爭機器之所有權，上訴人所辯即屬無據。況且縱或
    本件上訴人所陳系爭機器為上訴人代楊麗君、吳金河夫妻清償中租公司貨款，但楊麗君
    、吳金河嗣後並未履行約定將系爭機器所有權轉讓予上訴人等情屬實，然此亦僅係上訴
    人究否向訴外人楊麗君、吳金河二人請求交付系爭機器或返還所代為清償之系爭機器貨
    款，其債權債務之關係亦僅存在於上訴人與訴外人楊麗君、吳金河間，與被上訴人無涉
    ，且被上訴人就系爭機器聲請假扣押，亦係本於其與吳金河間之債權債務關係，系爭機
    器之所有權亦未更動，被上訴人亦未因此而對上訴人負有債務，即與民法第三百三十四
    條第一項所規定二人互負債務之要件未合，揭諸前開法律及判例意旨，上訴人所為抵銷
    之抗辯，亦屬無據。
三、末按在票據上簽名者，依票上所載之文義負責；發票人應擔保付款；又執票人向支票債
    務人行使追索權時，得請求自為付款提示日起之利息，如無約定利率，依年利六釐計算
    。票據法第五條第一項、第一百二十六條、第一百三十三條規定甚明。從而，本件被上
    訴人依票據之法律關係請求上訴人給付系爭支票票款三十萬元，及自付款提示遭退票之
    翌日即九十一年三月十四日起至清償日止，按年息百分之六計算之利息，為有理由，應
    予准許，上訴人所辯均為無可取。又本件係命清償票據上債務之判決，應依職權宣告假
    執行，民事訴訟法第三百八十九條第一項第四款定有明文。是原審判命上訴人如數給付
    ，並依職權宣告假執行，於法並無不合。上訴意旨指摘原判決不當，求予廢棄改判，為
    無理由，應予駁回其上訴。
四、據上論結，本件上訴為無理由，依民事訴訟法第四百三十六條之一第三項、第四百四十
    九條第一項、第七十八條，判決如主文。
中      華      民      國    九十二    年      一      月      十七    日
                                    臺灣臺中地方法院民事第四庭
~B審判長法官  張恩賜
~B法      官  許秀芬
~B法      官  戴博誠
右正本證明與原本無異
不得上訴
中      華      民      國    九十二    年      一      月      十七    日
~B法院書記官  黃惠閔


司法院資訊處製作；財團法人民間司法改革基金會備份。
